【裁判字號】    99,上訴,911
【裁判日期】    990701
【裁判案由】    殺人未遂
【裁判全文】
臺灣高等法院刑事判決                 99年度上訴字第911號
上  訴  人  臺灣板橋地方法院檢察署檢察官
上  訴  人
即  被  告  乙○○
選任辯護人  蔡宏修律師
被      告  甲○○
指定辯護人  薄正任律師
上列上訴人因被告等殺人未遂案件，不服臺灣板橋地方法院98年
度訴字第1231號，中華民國99年1月22日第一審判決（起訴案號
：臺灣板橋地方法院檢察署97年偵字第25439號），提起上訴，
本院判決如下：
    主  文
上訴駁回。
    事  實
一、甲○○係乙○○之同居女友邊筠涵之舅舅，因乙○○位於臺
    北縣中和市○○路249巷17弄1-4號5樓之房屋（下稱上揭房
    屋）欲裝修，由邊筠涵介紹甲○○承包上揭房屋裝修工程，
    其後乙○○、甲○○因上揭房屋裝修之簽約、工程款給付問
    題迭有糾紛，乙○○因此對甲○○心生不滿，甲○○於民國
    97年8月9日10時40分許前往上揭房屋察看工人黃裕霖等在上
    揭房屋裝修進度，適乙○○、邊筠涵與邊筠涵之姊邊筠然亦
    至該處了解上揭房屋裝修情形，乙○○明知持質地堅硬金屬
    材質之鐵鎚朝他人臉部、頭部等部位猛烈毆擊，將會導致他
    人發生死亡之結果，竟仍基於殺人之犯意，旋手持原擺放於
    樓梯間窗戶之鐵鎚1支猛敲甲○○之頭部數下，並大喊：「
    給你死（台語）！」等語，嗣在場之人黃裕霖、邊筠然見狀
    隨即將乙○○推開制止，邊筠然並搶下乙○○手持之鐵鎚，
    惟於邊筠然、黃裕霖急忙前往上址6樓要求邊筠涵報警時，
    乙○○接續前揭殺人之犯意，再撿拾擺放在旁之金屬製掃把
    柄1支（即起訴書或當事人所稱之「鎬子」），以雙手將該
    金屬製掃把柄用以抵壓甲○○的臉部及頸部，黃裕霖自6樓
    下來後見狀即再將乙○○推開，乙○○始罷手，黃裕霖隨即
    背負甲○○至樓下，將其送醫急救並經緊急施以手術後，甲
    ○○始倖免於死，惟仍造成甲○○受有腦震盪、頭皮之開放
    性傷口、左臉部位之開放性傷口、肩部挫傷、左手拇指撕裂
    傷、左眶底閉鎖性骨折等傷害，同時警方據報前往上揭房屋
    ，並扣得鐵鎚、金屬製掃把柄各1支。
二、案經甲○○告訴臺北縣政府警察局中和分局報告臺灣板橋地
    方法院檢察署檢察官偵查起訴。
    理  由
甲、證據能力部分
一、按被告以外之人於審判外之言詞或書面陳述，除法律有規定
    者外，不得作為證據；又被告以外之人於檢察事務官、司法
    警察官或司法警察調查中所為之陳述，與審判中不符時，其
    先前之陳述具有較可信之特別情況，且為證明犯罪事實存否
    所必要者，得為證據，刑事訴訟法第159條第1項、第159條
    之2亦有規定。查本件公訴人以證人甲○○、黃裕霖、邊筠
    然於警詢所為之供陳，作為本件認定被告乙○○犯罪之證據
    ，然上揭證人在警詢之供述，均屬被告以外之人於審判外所
    為之陳述，被告乙○○之辯護人復已就上開證人在警詢之證
    詞均爭執無證據能力，且觀之證人甲○○、黃裕霖、邊筠然
    等人於警詢證稱被告乙○○於上揭時、地以鐵鎚、鎬子等物
    毆擊甲○○之情節，核與其等在原審審理時就此部分證述之
    情節大致相符，僅於原審審理中針對細節更為詳述而已，是
    其等前開於審判外所為之陳述，既經辯護人主張該證據無證
    據能力即不同意引為證據方法，揆諸上開規定，應認證人甲
    ○○、黃裕霖、邊筠然在警詢時所言，均無證據能力。
二、次按被告以外之人於偵查中向檢察官所為陳述，除顯有不可
    信之情況者外，得為證據，同法第159條之1第2項定有明文
    。偵查中對被告以外之人所為之偵查筆錄，或被告以外之人
    向檢察官所提之書面陳述，性質上均屬傳聞證據。惟現階段
    刑事訴訟法規定檢察官代表國家偵查犯罪、實施公訴，依法
    其有訊問告訴人、證人之權，證人且須具結，而實務運作時
    ，檢察官偵查中向被告以外之人所取得之陳述，原則上均能
    遵守法律規定，不致違法取供，其可信度極高，除反對該項
    供述得具有證據能力之一方，已釋明「顯有不可信之情況」
    之理由外，不宜遽指該證人、告訴人於偵查中之供述不具證
    據能力。查證人甲○○、黃裕霖、邊筠然於偵查中經具結後
    所為之證述，其等均未曾提及檢察官在偵查時有不法取供之
    情形，且依筆錄記載，亦無不能自由陳述或其他非法、不當
    之取供情形，反對該項供述得具有證據能力之被告乙○○及
    其辯護人，亦未釋明前開供述有顯不可信之情況，上開證人
    等於偵查中之供述自具有證據能力。
三、再按本院認定事實所引用之下列證據資料，並無證據證明係
    公務員違背法定程序所取得。又檢察官、被告及辯護人於原
    審及本院審判時對本院所提示之被告以外之人審判外之供述
    ，包括供述證據、文書證據等證據，就證據能力均未表示爭
    執，且迄言詞辯論終結前並未聲明異議，亦無顯有不可信之
    情況與不得作為證據之情形，本院審酌上開證據資料製作時
    之情況，尚無違法不當及證明力明顯過低之瑕疵，認為以之
    作為證據應屬適當，是依刑事訴訟法第159條至第159條之5
    規定，本案經調查之證據，均應認有證據能力。
乙、實體部分
壹、有罪部分
一、訊據被告乙○○固否認有何殺人未遂之犯行，辯稱：「伊沒
    有要殺害甲○○的犯意，而且案發地點是伊的住處，妻女都
    在樓上，不可能在自己的家裡有殺人的意思，伊也無拿鐵棍
    、鎬子打對方，當時是甲○○先持鐵鎚攻擊伊的頭部，伊之
    後在地上撿到鐵鎚才加以還擊，伊並不知道甲○○當時受到
    什麼傷害，伊的攻擊行為是為了要防衛，並非要傷害甲○○
    ，更沒有殺人的犯意。」云云。惟查：
  (一)前開被告乙○○於上揭時、地見到告訴人甲○○，即突然徒
    手毆打告訴人甲○○，之後隨即持原擺放在公寓樓梯間窗戶
    之鐵鎚1支攻擊告訴人甲○○之頭部、臉部、手部等處多下
    ，口中並喊著「給你死（台語）！」等語，嗣經在場目擊者
    即證人黃裕霖、邊筠然見狀推開被告乙○○並搶下鐵鎚後，
    其仍未停手，復以持金屬製掃把柄1支，壓抵告訴人甲○○
    之頭部、頸部，迄至證人黃裕霖再將之推開，被告乙○○始
    罷手之事實，業據告訴人即證人甲○○迭於偵查、原審審理
    時證述屬實（見偵查卷第66頁、原審卷(一)第154頁至第155頁
    反面）。而在場目擊者即證人黃裕霖於偵查證述：「97年8
    月9日10點多，我有目睹甲○○、乙○○的衝突情形。當時
    我看到乙○○自己1人從6樓下來徒手握拳打甲○○，後來我
    又看到乙○○從樓梯氣窗拿鐵鎚往甲○○頭打數下，我嚇到
    ，我看他倆從5樓外面打到裡面，甲○○沒還手。因甲○○
    右手之前骨折，還沒好，用左手檔鐵鎚，我上前制止乙○○
    ，乙○○說：『這不關你的事，你要管是不是？』，我把乙
    ○○推開，邊筠然把榔頭搶下。我就請邊筠然快點報警。我
    叫乙○○太太叫救護車，我下來後看到甲○○躺地上，乙○
    ○還繼續拿鐵管壓甲○○脖子，我把乙○○推開，後來我趕
    快把甲○○背到1樓去。其間聽到乙○○說『給你死』，甲
    ○○說『救命』。」等語（見偵查卷第66頁至第67頁）及於
    原審審理時結證稱：「97年8月9號上午大約10點多左右有到
    中和連城路249巷17弄1-4號5樓，我是甲○○找去的臨時工
    ，當時還有邊筠然與我一起去施工，當時甲○○和乙○○沒
    有發生爭執，我是在5樓室內，看到他們在樓梯間，當時看
    到乙○○打甲○○，一開始先用空手打，之後我看到他右手
    伸到樓梯間的窗戶去，再從樓梯間窗戶外面拿出鐵槌，乙○
    ○先用手打，再從窗戶邊拿出鐵鎚攻擊頭部，打了幾下，我
    沒有去數，我是親眼目睹，乙○○在攻擊過程當中有說『幹
    ！給你死（台語）』，甲○○當時就自衛，保護自己，他當
    時本來就有一隻手受傷，只能用一隻手護著自己頭；我中間
    有一段時間有離開，因為當時我有去6樓找乙○○太太邊筠
    涵；現場除了我目擊之外，邊筠然也在，他們在樓梯間毆打
    的時候，邊筠然剛好從6樓走下來；之前他們沒有爭執，一
    開始就直接發生肢體衝突，乙○○先出手攻擊，我不知道他
    們兩個發生衝突的原因，我找邊筠涵從6樓下來的時候，我
    看到甲○○已經倒在地板上，然後乙○○跨坐在他身邊，拿
    一支鐵桿壓著他的脖子，就是畚斗上面那個鋁管。從我目擊
    兩位發生衝突到衝突結束大約7、8分鐘左右，乙○○除了拿
    我剛說的鐵鎚和鋁管即畚斗的柄，我沒看到其他東西。我跟
    乙○○和甲○○兩人一樣熟，警訊中我說『乙○○拿鐵鎚，
    但沒有注意到打到何部位』、『我沒有注意到甲○○是拿何
    器具』，是因為當天作筆錄時乙○○先生他坐我正對面，因
    為今天是在法院和警局不同，而且從案發到現在，已經快一
    年，這期間我的壓力很大。第一次他拿鐵鎚時，甲○○已經
    倒在地板上，而我把乙○○推開時，他對我說這不關你的事
    情，你走開。後來我就去找乙○○他太太，我就上6樓去，
    接著下來，我就看到他拿橫桿押著甲○○的脖子，我第二次
    把他推開，他就沒講話，我當時就反應趕快把甲○○帶走，
    我從6樓下樓正要進屋內時，看到乙○○拿橫桿壓著甲○○
    的時候，聽見乙○○說『給你死』這句話，我上樓去找邊筠
    涵到下樓大約10秒鐘，邊筠然先上樓，但我不知道，我也跟
    著上去，上去後邊筠然就對我說『你上來幹嘛』，叫我趕快
    下去制止他們，所以我就又趕快下樓。」等語（見原審卷(一)
    第135頁至第144頁）；另在場目擊者即證人邊筠然在偵查中
    證稱：「我在97年8月9日10點多在中和市○○路目睹甲○○
    、乙○○衝突經過，當時我接電話，看到乙○○從6樓衝到5
    樓，我在6樓，聽到『ㄅㄧㄤ』一聲，我衝到5樓，後來我看
    到乙○○拿榔頭，榔頭我之前沒看到，他打時一直說『給你
    死』，他打甲○○頭部。當時黃裕霖一直阻止他，我先把榔
    頭搶下來，我衝到6樓叫我妹叫救護車。我把榔頭帶到6樓，
    後來黃裕霖跟我上來，我叫黃裕霖跟我去制止。我們再次下
    去時看到乙○○用鐵鍬打甲○○頭，都是打頭。只有打，沒
    有壓制，因現場很亂。後來我把乙○○推開，黃裕霖把甲○
    ○扛到1樓，自始至終甲○○沒還手。此期間聽到乙○○說
    『給你死』，我推開他時，他說『你現在是跟他站在同一國
    是不是？』，甲○○說『快叫救護車，我快死了。』」、「
    期間沒有看到甲○○還手。我從乙○○拿榔頭要打甲○○時
    就在場了。」等語（見偵查卷第67頁）暨於原審審理時結證
    稱：「在97年8月9日上午10點多，在連城路5樓乙○○和甲
    ○○的衝突，我有在現場目擊，當時我在6樓幫忙做施工最
    後的收尾，衝突發生地點在5樓，因為聲音很大，有人在罵
    ，且有敲打、撞擊的聲音，我聽到聲音就馬上下來5樓，我
    看到乙○○拿榔頭敲我舅舅的頭部，邊敲擊邊說『給你死（
    台語）』，敲了很多下，我只看到我舅全身都是血，因為5
    樓沒有電話，我就馬上衝到6樓跟我妹說趕快報警，才又下
    樓，我上樓叫我妹報警並確定她有聽到後，我就馬上下樓，
    乙○○還有拿畚斗的把攻擊，因為我有把鐵鎚搶下來，拿到
    6樓去放，就又下樓，黃裕霖當時拉住乙○○制止他，我就
    搶鐵鎚，拿去6樓放好下樓後，黃裕霖才背著我舅舅到1樓去
    ，我下5樓時看到乙○○繼續拿鐵撬攻擊我舅舅，一樣是打
    頭部，乙○○有說『給你死（台語）』，我對乙○○說，你
    這樣太過分了，黃裕霖背甲○○下樓時，我就馬上跟著一起
    下去，從案發都在現場，乙○○如何打甲○○也都看得很清
    楚，我是照我所看的說，我沒有看到乙○○壓甲○○的脖子
    ，可能我中途有離開，當天我下樓我看到我舅在抱頭，叫我
    報警，乙○○拿鐵槌敲打我舅舅頭部，然後邊打邊喊『給你
    死（台語）』，我先衝到6樓叫我妹報警，然後衝下來幫忙
    制止。」等語（見原審卷(一)第144頁至第150頁）。衡諸告訴
    人甲○○雖係證人邊筠然之舅，證人黃裕霖亦係被告甲○○
    雇用之工人，惟證人邊筠然係被告乙○○同居女友邊筠涵之
    姊，同屬至親，其為親妹邊筠涵之幸福，要無設詞誣攀被告
    乙○○，而偏坦告訴人甲○○之理，其證言足堪採信；而證
    人黃裕霖之證言與證人邊筠然之證言互核一致，其證言亦屬
    可採。經核告訴人甲○○之指訴，與證人邊筠然、黃裕霖之
    證言相符，並無出入之處，顯見告訴人甲○○之指訴，並非
    虛妄，應堪採信。再佐以證人邊筠涵在原審結證稱：「當時
    我是在樓上聽到乙○○大吼大叫，叫我舅舅不准跑，我姊就
    衝下去看，然後我姊又馬上衝上來，叫我報警並帶小孩離開
    ，我看到時已經是黃裕霖跟我舅舅在1樓，但我沒看到實際
    的衝突情況，我姊叫我報警是因為她告訴我乙○○打我舅舅
    。」等情（見原審卷(一)第150頁至第153頁），而證人邊筠涵
    係被告之同居女友，雖尚未辦理結婚登記，惟已公開宴客並
    與被告育有一兒，證人邊筠涵雖因民法婚姻制改採登記制，
    於法律上尚未與被告乙○○結婚，然情感上，證人邊筠涵與
    被告乙○○係為在上揭房屋居住，共同經營一家三口之未來
    人生，證人邊筠涵豈有不為被告乙○○說情，反而偏坦告訴
    人甲○○之理，由證人邊筠涵之證言益徵告訴人甲○○之指
    訴要屬事實。
  (二)再被害人甲○○確因被告乙○○持鐵鎚、金屬製掃把柄攻擊
    之行為，受有腦震盪、頭皮之開放性傷口、左臉部位之開放
    性傷口、肩部挫傷、左手拇指撕裂傷、左眶底閉鎖性骨折等
    傷害，有天主教耕莘醫院診斷證明書1紙暨該醫院以97年10
    月31日耕醫病歷字第0970005117號函附之病歷、救護紀錄表
    、急診護理評估紀錄表、急診病歷紀錄單等件在卷可憑，復
    有扣案鐵鎚、金屬製掃把柄等物、現場暨甲○○受傷照片資
    為佐證（見偵查卷第36頁至第37頁、第40頁至第47頁、第88
    頁、第112頁至第116頁，原審卷(一)第28頁）。
  (三)證人黃裕霖在警詢時雖表示：「沒注意乙○○拿鐵鎚打甲○
    ○何部位。」等語（見偵查卷第22頁），惟證人黃裕霖在原
    審結證稱：「是因為製作筆錄時，乙○○即在伊對面，因而
    無法詳細陳述。」等語，其嗣後在偵查中則已清楚證述被告
    乙○○是持鐵鎚毆打甲○○之頭部，核與審判所證相同，自
    足以採信，被告乙○○之辯護人以此爭執證人黃裕霖偵查及
    原審所為證述之證明力，尚無足採。再證人黃裕霖、邊筠然
    兩人針對網球拍原擺放於何處、是否有見到乙○○持網球拍
    攻擊甲○○等陳述雖有部分不同，惟按告訴人、證人之陳述
    有部分前後不符，或相互間有所歧異時，究竟何者為可採，
    法院仍得本其自由心證予以斟酌，非謂一有不符或矛盾，即
    應認其全部均為不可採信；尤其關於行為動機、手段及結果
    等之細節方面，告訴人之指陳，難免故予誇大，證人之證言
    ，有時亦有予渲染之可能；然其基本事實之陳述，若果與真
    實性無礙時，則仍非不得予以採信，此經最高法院著有74年
    台上字第1599號判例足資參照。且證人之證詞具有其特殊性
    ，與物證或文書證據具有客觀性及不變性並不相同，蓋人類
    對於事物之注意及觀察，有其能力上之限制，未必如攝影機
    或照相機般，對所發生或經歷的事實能機械式無誤地捕捉，
    亦未必能洞悉事實發生過程之每一細節及全貌，且常人對於
    過往事物之記憶，隨時日之間隔而漸趨模糊或失真，自難期
    其如錄影重播般地將過往事物之原貌完全呈現；此外，因個
    人教育程度、生活經驗、語言習慣之不同，其表達意思之能
    力與方式，亦易產生差異，故供述證據每因個人觀察角度、
    記憶能力、表達能力、誠實意願、嚴謹程度及利害關係之不
    同，而有對相同事物異其供述之情形發生，而其歧異之原因
    ，未必絕對係出於虛偽所致。是證人黃裕霖、邊筠然所證情
    節，雖就細節部分略有出入，然其基本事實即被告乙○○有
    持鐵鎚攻擊甲○○之頭部、身體多下，口中並喊著「給你死
    」，復又持金屬製掃把柄1支壓住甲○○之頸部等，經渠等
    制止始罷手等情則均一致，復與告訴人甲○○指訴情節及其
    受傷情狀相吻合，自均堪以採信。況且證人兩人當時均曾短
    暫離開現場前往6樓要求報警，嗣後復係先後返回5樓處，故
    渠所見所聞自當非完全一致。被告乙○○之辯護人一再以告
    訴人或證人之供詞略有不符，即謂應悉數摒棄不取云云，殊
    不可採。
  (四)按刑法上殺人與傷害罪之區別，應以加害人有無殺意為斷，
    以戕害他人生命之故意，著手於刺殺之實行而未發生死亡之
    結果，為殺人未遂；倘無使人喪失生命之故意，僅在使其身
    體、健康受到傷害，則為傷害罪，二罪皆發生傷害之結果，
    祗其主觀犯意及身體傷害程度不同而已。被害人所受傷害之
    程度及部位，固不能據為認定有無殺人犯意之唯一標準，但
    被害人所受傷害之程度、部位，及加害人之下手情形如何，
    於審究犯意方面，仍不失為重要參考。又殺人未遂與傷害之
    區別，應以實施加害時，有無殺意為斷，不能因與被害人無
    深仇大恨，即認無殺人之故意；被害人所受之傷害程度，雖
    不能據為認定有無殺意之唯一標準，但加害人之下手情形如
    何，於審究犯意方面，仍不失為重要參考資料；至其殺意之
    有無，雖不以兇器之種類及傷痕之多少等，為絕對之認定標
    準，但加害人下手之部位、用力之程度，仍非不可藉為判斷
    有無殺意之心證依據。準此，加害人主觀上有無殺人犯意，
    應就一切證據詳查審認，舉凡犯罪動機、案發情境、兇器種
    類、行兇過程、傷害部位、傷痕多寡、傷勢輕重、受傷處是
    否為致命部位及犯後態度等一切情狀，俱應本於經驗及論理
    法則，綜合判斷而為認定之標準。本案被告乙○○僅因工程
    糾紛之不愉快，即持鐵鎚突朝甲○○之頭部、臉部等部分毆
    擊多下，而該鐵鎚質地堅硬，係可對人之生命、身體造成危
    害之金屬材質，其竟毫不猶豫持之攻擊甲○○，且毆打部位
    多集中在臉部、頭部，造成甲○○受有腦震盪、頭皮之開放
    性傷口、左臉部位之開放性傷口、肩部挫傷、左手拇指撕裂
    傷、左眶底閉鎖性骨折等傷，此有天主教耕莘醫院診斷證明
    書1紙足稽（見偵查卷第88頁）；再觀前述現場照片中所示
    牆壁及地板上可見血跡噴濺痕及該痕跡之噴濺面積非小（見
    偵查卷第36頁、第37頁），足見被告乙○○下手力道之猛烈
    ；又佐以證人黃裕霖前揭證述可知被告乙○○持鐵鎚、鐵製
    掃把柄等物毆擊甲○○頭部、身體之動作持續約有7、8分鐘
    之久，口中並大喊「給你死（台語）！」等語，經證人黃裕
    霖、邊筠然制止後仍不願意罷手，亦徵被告乙○○並非僅單
    純想要傷害甲○○而已，而係欲取其生命甚明。況頭部、眼
    部均為人體重要部位，頭部更為人之生命中樞，構造甚為脆
    弱，顱骨職司保護人之大腦、小腦、延腦及臉部五官，如頭
    部有所損傷或顱骨骨折，可能會有腦震盪、甚至在短期間失
    去性命之高度危險，不堪外力之重擊，倘因受外力之擊打，
    極易造成顱內出血壓迫腦部神經、或血管、氣管切斷而引起
    死亡之結果，被告乙○○為具有生活常識與社會經驗之成年
    人，對於持用質地堅硬之鐵鎚攻擊人體頭部極可能造成死亡
    結果乙節，當無諉稱不知之理。執上事證判斷，依被告乙○
    ○行為時所使用之兇器種類為質地堅硬之鐵鎚，行兇過程係
    持上開兇器朝告訴人甲○○頭部、臉部等人體重要部位重擊
    多下，並口喊「給你死（台語）！」，傷害部位多為致命之
    頭部、脆弱之眼睛、臉部，及其經在場人制止仍未立即罷手
    ，又持金屬製掃把柄持續攻擊等情狀，可徵被告乙○○主觀
    上具有殺人之故意，已屬灼然。
  (五)被告乙○○雖另抗辯其會持鐵鎚攻擊甲○○，係因遭受到甲
    ○○之攻擊，才會搶下鐵鎚後予以反擊自衛，屬正當防衛行
    為云云。惟告訴人甲○○於上揭時、地，係突遭乙○○持原
    擺放在樓梯間窗台內之鐵鎚毆擊，之前則無任何攻擊乙○○
    之舉措一節，業經證人黃裕霖證述詳實，另甲○○當日亦無
    其餘持兇器毆打乙○○之動作（此詳後理由欄貳、無罪部分
    所述），難認被告乙○○有何正當防衛之情狀與事由，故其
    前揭抗辯，顯屬卸責之詞，並不可採，無從為其有利之認定
    ，附此說明。
  (六)綜上所述，被告乙○○所辯，均屬事後卸責之詞，殊不足採
    。本件事證明確，被告乙○○殺人未遂之犯行，洵堪認定，
    應依法論科。
二、被告乙○○基於殺人之故意而著手行兇，未致被害人死亡之
    結果，核其所為係犯刑法第271條第2項、第1項之殺人未遂
    罪。被告乙○○已著手於犯罪行為之實行，而未至死亡之結
    果，為未遂犯，爰依刑法第25條第2項之規定減輕其刑。
三、原審同上認定，援引刑法第271條第2項、第1項、第25條第2
    項等規定，並審酌被告乙○○與被害人甲○○具親屬關係，
    僅因工程糾紛，竟憤而持鐵鎚行兇，顯見其自我控制能力甚
    低、法治觀念明顯偏查，被害人因此受傷，及被告乙○○之
    素行、智識程度、犯罪手法及所生危害暨犯後態度等一切情
    狀，量處有期徒刑6年。至被告乙○○持用之扣案鐵鎚、金
    屬製掃把柄各1支，雖屬其犯罪所用之物，然被告乙○○堅
    詞否認為其所有，其中金屬製掃把柄部分，甲○○及證人等
    亦已證述係前任屋主留下之物，並非被告乙○○所有，是尚
    無證據可認為乙○○所有，又均非屬違禁物，尚無宣告沒收
    之依據，故不宣告沒收；另扣案之網球拍1支，因無事證可
    認被告乙○○所有且曾持之作為殺害甲○○之工具，亦無從
    為沒收之諭知。經核其認事用法尚無不當，量刑亦屬妥適。
    被告乙○○上訴意旨認仍執陳詞否認犯罪，為無理由，應予
    駁回。
貳、無罪部分
一、公訴意旨另以：被告甲○○與告訴人乙○○因位於臺北縣中
    和市○○路249巷17弄1-4號5樓之房屋裝修糾紛，於97年8月
    9日10時40分許，被告甲○○夥同另3名工人前往上揭房屋，
    欲搬走施工之器具，適巧撞見告訴人乙○○，雙方發生口角
    ，詎被告甲○○竟基於殺人之犯意，則持鐵鎚及網球拍等毆
    打乙○○之頭部、左肩膀等部位，致乙○○則受有左肩、左
    前胸多處刮傷、瘀血、左上臂、右上臂、上背部及頸部後側
    及右側多處擦傷及瘀血、頭部外傷併腦震盪等傷害，因認被
    告甲○○涉犯刑法第271條第2項、第1項之殺人未遂罪嫌。
二、按犯罪事實應依證據認定之，無證據不得認定犯罪事實；不
    能證明被告犯罪者，應諭知無罪之判決，刑事訴訟法第154
    條第2項、第301條第1項分別定有明文。又刑事訴訟法上所
    謂認定事實之證據，係指足以認定被告確有犯罪行為之積極
    證據而言，該項證據自須適合於被告犯罪事實之認定，始得
    採為斷罪資料；且事實之認定應憑證據，如未發現相當證據
    ，或證據不足以證明，自不能以推測或擬制之方法，以為裁
    判之依據；次按認定不利於被告之事實，須依積極證據，茍
    積極之證據本身存有瑕疵而不足為不利於被告事實之認定，
    即應為有利於被告之認定，更不必有何有利之證據，而此用
    以證明犯罪事實之證據，猶須於通常一般人均不至於有所懷
    疑，堪予確信其已臻真實者，始得據以為有罪之認定，倘其
    證明尚未達到此一程度，而有合理性之懷疑存在，致使無從
    為有罪之確信時，即應為無罪之判決，最高法院29年上字第
    3105號、30年上字第816號、40年臺上字第86號、76年臺上
    字第4986號判例意旨及82年度臺上字第163號判決意旨可循
    。又按告訴人指訴是以被告受刑事訴追為目的，是其陳述是
    否與事實相符，仍應調查其他證據以資審認，不得僅憑告訴
    人指訴據遽令被告入罪；復按告訴人之陳述如無瑕疵，且就
    其他方面調查又與事實相符，固足採為科刑之基礎，倘其陳
    述尚有瑕疵，則在未究明前，自不得遽採為論罪科刑之根據
    ；而所謂無瑕疵，係指被害人所為不利被告之陳述，與社會
    上之一般生活經驗或卷附其他客觀事證並無矛盾而言，至所
    謂就其他方面調查認與事實相符，非僅以所援用之旁證足以
    證明被害結果為已足，尤須綜合一切積極佐證，除認定被告
    確為加害人之外，在推理上無從另為其他合理原因之假設而
    言（參照最高法院52年台上字第1300號著有判例及92年度台
    上字第5580號裁判）。
三、公訴人認被告甲○○涉有殺人未遂犯嫌，無非係以告訴人乙
    ○○之指訴、誠泰醫院診斷證明書1紙、行政院衛生署雙和
    醫院診斷證明書2張、雙和醫院函文、乙○○受傷及現場照
    片等件為其主要論據。訊據被告甲○○堅詞否認有持兇器攻
    擊乙○○之行為，辯稱：「當日伊並未與乙○○發生口角，
    是乙○○先徒手打伊，後來又拿榔頭打伊，伊左手原本就骨
    折了，當時沒有辦法拿東西傷害他，因為伊連保護自己都來
    不及，並沒有持鐵鎚、網球拍打他，他當時有拿掃把柄、榔
    頭打伊，伊完全沒有還擊，也無還手，所以對方不可能有受
    傷，因此乙○○的傷勢可疑。」等語。經查：
  (一)被告甲○○辯稱當日與告訴人乙○○一見面，並無任何口角
    ，告訴人乙○○旋即徒手毆打伊，之後又再持擺放在樓梯間
    窗戶內之鐵鎚攻擊伊之頭部等情，已有證人即在場目擊者黃
    裕霖於偵查及原審結證可稽，業如前述；而告訴人乙○○攻
    擊被告甲○○期間，被告甲○○並無任何還手行為，當場復
    未見到告訴人乙○○受有何傷害乙節，亦據證人黃裕霖於原
    審結證稱：「（問：那甲○○當時是何反應？）就自衛，保
    護自己，他當時本來就有一隻手受傷，只能用一隻手護著自
    己的頭，…（問：甲○○除了反抗自衛之外，有無攻擊乙○
    ○？）沒有，他沒有能力反抗。（問：甲○○是否有持工具
    抵抗？）沒有。（問：有沒有持鐵鎚或網球拍來抵抗？）沒
    有。（問：甲○○沒有任何動作嗎）掙扎，並喊救命。（問
    ：你離開現場時，乙○○有否受傷？）我沒有注意到。（問
    ：你說甲○○沒有打也沒有還手，是不是？）對。（問：從
    乙○○的外觀，你有無看到他有任何傷勢嗎？）沒有。（問
    ：頭、手都沒有？）都沒有。」等語綦詳（見原審卷(一)第13
    5頁反面至第136頁、第140頁）。另證人邊筠然亦於原審結
    證稱：「（問：甲○○有無反擊？）沒有，我看到時他已經
    全身都是血，用雙手抱頭，叫我趕快報警。（問：乙○○當
    時是否有受傷？）我看到的情況是完全沒有。…網球拍的記
    憶有點模糊，如果有拿網球拍一定是乙○○，因為我舅舅當
    時手上沒有拿任何凶器，只有擋而已。」等情明確（見原審
    卷(一)第145頁反面、第146頁反面、第149頁），衡諸證人邊
    筠然並無偏坦被告甲○○之理，且其與證言黃裕霖之證言，
    與被告甲○○之辯解均互核一致，堪以採信，亦如前理由欄
    壹、一、(一)所述，益徵被告甲○○所辯，應非虛妄，而屬事
    實。
  (二)又被告甲○○於案發前97年6月25日曾受有左手手掌骨骨折
    之傷害，迄至案發前兩日97年8月7日仍在醫院門診複檢乙節
    ，此有耕莘醫院診斷證明書1張在卷足憑（見偵查卷第88頁
    ），是其左手應無法徒手或持任何工具用力攻擊他人甚明。
    則依常情觀之，被告甲○○在遭受乙○○突持鐵鎚不斷毆擊
    頭部之情況下，依理當會先以未受傷之右手保護自己的身體
    右側，下意識地保護左手不再受傷，因此較疏於保護其身體
    左側，此由被告甲○○所受傷勢多為左側受傷乙節即明。故
    被告甲○○在僅有一手可以施力之情況下，實難相信其除護
    住自己身體外，尚可持其他工具對告訴人乙○○為劇烈攻擊
    或還擊。因此，被告甲○○辯稱其當日保護自己都來不及，
    根本並無任何攻擊告訴人乙○○的行為等情，並非無據。至
    證人黃裕霖對於被告甲○○於案發前究竟是左手或右手受傷
    乙節，固前後不一，然此無非係因記憶模糊所致，惟對於被
    告甲○○於案發時，確有一手因骨折無法施力之事實認定，
    並不生影響。
  (三)另告訴人乙○○之告訴，係以使被告甲○○受刑事訴追為目
    的，是其陳述是否與事實相符，本應調查其他證據以資審認
    ，且本件告訴人乙○○於同一時、地，曾以殺人之犯意攻擊
    被告甲○○之犯行，已如前述，是告訴人乙○○對於本案情
    節之陳述有無避重就輕之嫌或故為不利被告甲○○之指控，
    尤應詳予勾稽審酌。惟經勾稽比對告訴人乙○○於第一次警
    詢時供陳：「甲○○帶了3名工人至我家搬走施工之器具，
    然後我們在門口撞見，隨即我與他發生口角並發生互毆之情
    事；當時現場並無目擊證人；甲○○持施工之工具（鐵鎬、
    鐵鎚）及網球拍等器械毆打我，我有受傷，當時他先用鐵鎬
    欲重擊我的頭部，但我以徒手擋掉卻傷及左肩膀位置，我的
    左肩、左前胸多處刮傷破皮、瘀血、左上臂、右上臂、上背
    部及頸部後側及右側多處擦傷及瘀血，我的頭部有遭受重擊
    ，目前處於暈眩…；當時我立即拿起現場施工之工具做出防
    衛，隨後其對方3名工人便圍著我，我隨即逃往樓上…當時
    對方有4名工人對我1人，事後工人臨走時並撂下狠話說『還
    要找工人來修理你』，故我當時只是做出正當防衛。」（見
    偵查卷第6頁），第二次警詢中則謂：「甲○○第一次他先
    用右手持鐵鎚毆打我的頭部，然後我便搶下鐵鎚，他隨即拿
    身邊的鐵棍毆打我左側頭部和肩膀，之後我們便打成一團，
    鐵棍因我們在地上扭打後便掉落在地上，之後他又隨手拿起
    網球拍毆打我左側頭部和肩膀，但毆打我的順序不確定是這
    樣子。甲○○分別拿鐵鎚、鐵棍和網球拍毆打我左側頭部和
    肩膀，他都是手持些武器由外向內左側頭部和肩膀重擊我，
    次數不記得。甲○○重擊我部分是致命部位（頭部）。甲○
    ○重擊我之手段且位於致命部位，有要我致命的感覺，對方
    有罵三字經『幹你娘、操！』之類的髒話。」（見偵查卷第
    8頁），嗣於偵查中表示：「當時我在6樓，當天我覺得很吵
    到樓下去，甲○○看到我就要走，我過去向前推他一下，問
    他『為何這樣就可收工？！』我回到樓梯口窗戶拿鑰匙鎖門
    ，他就拿榔頭，我說你不能走，我要打給我媽，叫她拿出合
    約書、估價單，他就打我後腦杓，我擋他，他就拿一長長的
    不知何物（因我頭昏看不清楚）打我，我撿起榔頭與他互打
    ，當時我不清楚我打他哪裡，因我很害怕，他打我、銼我，
    因我怕他叫工人來，後來黃裕霖衝出來要幫甲○○，黃裕霖
    把我工具拿走，黃裕霖衝到樓上去，後來他們下來在走廊遇
    到我，我想拿鑰匙鎖門，結果鑰匙不見了，邊筠然說『不要
    以為我有靠山，我們有很多人會來找你』，我鎖門、報警。
    甲○○與黃裕霖一起下去，但是是怎樣下去我沒有看到。此
    期間聽到甲○○說『你好大的膽子，要給你死』，我說『你
    不要走，把估價單、合約拿出來』。」等語（見偵查卷第68
    頁）；但其在原審準備程序卻指述：「當時對方要收工時我
    從6樓下來，我質疑他為何要收工，我不讓他離開，這時現
    場並沒有任何人，我之前會說有三位工人其實指得就是邊筠
    然、黃裕霖，另外還有一個木工，後來他先離開了，沒有看
    到衝突的發生，邊筠然及黃裕霖從頭到尾都不在場，只有我
    們從陽台打到屋內的時候，他從走廊裡面的房間衝出來，並
    且把我推開，並且拿走我手上的東西，之後他就衝上去六樓
    找邊筠然，我這時本來要離開，但是甲○○不讓我離開。至
    於打架過程，沒有其他人在場。」（見原審卷(一)第25頁），
    暨以證人身分在原審結證稱：「頭部傷害是甲○○拿鐵鎚重
    擊的，肩部及其他部位是他拿鐵鎚、鐵撬等這些工具打傷我
    或刮傷我，他另外還有拿球拍攻擊我的頭，我的傷勢很明顯
    ，肩膀、腿、腳和頭部都有傷，而且衣服上有血跡，衣服都
    破了，當天爭執是甲○○先動手，我問他說為什麼要走，而
    且他前幾天有去騷擾我母親，我叫他不要走，要叫我母親當
    場把事情講清楚，他就打過來了。甲○○攻擊我的工具及順
    序是我一開始在5樓屋內，要去拿藏在樓梯間的鑰匙鎖門，
    我背對著他在屋內被打，但我沒看到是榔頭哪一頭，他先拿
    鐵鎚打一下，我轉過頭，他又要繼續打，我就擋，鐵鎚掉到
    地下，我就撿起來，接下來，他又繼續拿出網球拍要攻擊我
    。甲○○他一開始就站在5樓門裡的陽台，從陽台拿網球拍
    的，他拿鐵鎚打我也是在陽台，他拿球拍後，當時我頭很昏
    ，我就地上隨便撿到鐵鎚，就拿鐵鎚跟他揮打，打他哪裡我
    不記得，就揮肩膀或者也許有打到頭。至那網球拍他就一樣
    揮我頭、揮我左肩，因為他慣用右手，之後就扭打從陽台往
    屋內移動，往屋內移動時，網球拍掉地上，他就拿起鐵鎬。
    他拿起鐵鎬的時間是從陽台到屋內後，當時沒有其他人在，
    他拿起鐵鎬要攻擊我。他拿鐵鎬時，鐵鎚還在我手上，那黃
    裕霖到場時把我整個架開，鐵鎚被黃裕霖拿走，從頭到尾邊
    筠然根本不在場。我不太清楚有被網球拍揮打幾下，當時在
    扭打，除了第一下鐵鎚背對著外，其他時候是與甲○○正面
    扭打，因為我害怕，不知屋內有幾個工人」等語（見原審卷
    (一)第156頁至第159頁）。由上告訴人乙○○歷次供述可知，
    告訴人乙○○對於被告甲○○當日持幾種工具攻擊、手拿各
    項凶器毆擊之先後順序、有無其他工人在場助勢或恐嚇、證
    人黃裕霖是否在場協助甲○○、證人邊筠然是否在場並出言
    恐嚇等情節，前後供述不一，已具嚴重瑕疵，且與當日目擊
    證人黃裕霖、邊筠然所為之證述情節亦具極大差異，無足採
    信。
  (四)再依告訴人乙○○所提誠泰醫院診斷證明書記載，其係受有
    「左肩、左前胸多處刮傷、瘀血、左上臂、右上臂、上背部
    及頸部後側及右側多處擦傷及瘀血、頭部外傷併腦震盪」（
    見偵查卷第55頁），即多為刮傷、擦傷、瘀血等輕微外傷，
    並非皆為遭質地堅硬之鐵鎚、鐵鎬及網球拍等物遭連續猛烈
    重擊後容易造成之開放性傷口暨骨折等嚴重傷害，況依告訴
    人乙○○受傷照片所示，其所受傷痕多為淺傷，且狀甚整齊
    （見原審卷(一)第97頁），亦與其所述遭被告甲○○攻擊之情
    形有違。另告訴人乙○○於案發後尚可一人返回6樓之住處
    ，並撥打電話予其母親轉告員警到場，而非聯絡救護車，復
    無先治療或包紮傷口，迄至警員到場後猶可開門並正常應答
    一情，亦據到場處理之員警陳耀一、王文宏，及受乙○○母
    親所託到場關切之員警黃景瑞等人到庭證述在卷（見原審卷
    (二)第20頁至第25頁、第49頁至第61頁），均可徵諸其之傷勢
    應屬輕微，始無亟欲聯絡救護車就醫之舉措，但此卻與告訴
    人乙○○指稱被告甲○○當時係先後持鐵鎚、鐵棍、網球拍
    等工具持續、猛烈重擊後，應會產生嚴重之開放性傷口或骨
    折傷害之常理不符，況告訴人乙○○身著衣物雖有血跡，惟
    由現場照片所示，被告甲○○受傷後血跡四濺，告訴人乙○
    ○係攻擊被告甲○○之人，其身著衣物濺有被告甲○○之血
    跡，亦有可能。是告訴人乙○○之指述內容顯然刻意渲染誇
    大，本件實難僅以其片面之指述，遽入被告甲○○於罪。
  (五)復告訴人乙○○固提出誠泰醫院、雙和醫院之診斷證明書為
    證（附在偵查卷第55頁至第57頁），然被告甲○○於現場並
    無任何對乙○○攻擊或還擊之舉措，告訴人乙○○於攻擊被
    告甲○○之際，身體並無受傷跡象，嗣證人黃裕霖等將傷重
    之被告甲○○背負至樓下後，告訴人乙○○無積極就醫之行
    為等節，均業經論斷於上，又參以證人黃裕霖、邊筠然將被
    告甲○○背負至樓下時起，迄至警察據報到現場一樓遇到正
    等待救護車之被告甲○○並初步瞭解其傷勢後，再前往6樓
    找告訴人乙○○為止，期間至少有10分鐘之久，告訴人乙○
    ○係一人獨處於6樓之住處內，有證人王文宏證述可憑（見
    原審卷(二)第60頁反面），繼酌以告訴人乙○○傷勢多集中於
    左肩、左前胸、左上臂等處，則被告甲○○質疑乙○○可能
    係利用員警到達6樓前之空檔利用加工之方式成傷等語，尚
    非全然不可信。況且，縱使告訴人乙○○所受傷害，確係肇
    因於其與被告甲○○本案之衝突，惟一般人於遭受攻擊時，
    出於本能反應均會掙扎、阻擋，又酌以現場照片以觀，案發
    現場為正在裝潢，地上多有雜物，告訴人乙○○與被告甲○
    ○發生爭執時，難免會受傷，另證人邊筠然、黃裕霖亦證稱
    曾經將乙○○推、拉開並從其手上搶下鐵鎚等情（見原審卷
    (一)第140頁、第142頁反面、第146頁、第148頁），從而告訴
    人乙○○之前開傷勢，亦有可能係於攻擊甲○○之過程，因
    甲○○掙扎，或其餘在場人欲制止而加以拉扯時所造成，或
    因係在裝潢現場遭雜物割傷所造成，又參酌乙○○於案發時
    ，確有對被告甲○○施用暴力致其受有前述傷勢，此傷害之
    程度復較乙○○之傷勢嚴重，則被告甲○○辯稱告訴人之傷
    害可能係其為排除告訴人之不法侵害而造成，亦非無可採。
    從而，告訴人乙○○雖提出上開診斷證明書為佐，但經本院
    審酌後，仍認不足作為被告甲○○有傷害或殺害乙○○之證
    據。
四、綜上所述，告訴人乙○○所為之證述既有前述瑕疵，難認與
    事實相符，至卷附誠泰醫院、雙和醫院之診斷證明書，充其
    量僅能證明乙○○於就診時受有證明書所載傷害之情，惟經
    比對本案其餘事證，仍無法據以推論乙○○前揭傷勢必係被
    告甲○○基於殺人或傷害之犯意所為，不足以作為被告甲○
    ○確有殺人未遂或傷害等犯行之證據，公訴人徒以上開事證
    ，即遽謂被告甲○○必有前述之犯行，仍有不足，尚有合理
    性之懷疑存在，致使無從說服本院確信被告甲○○有公訴人
    所指罪嫌。此外，復查無其他積極事證足認前開被告甲○○
    有何殺人未遂或傷害等犯行，依「罪證有疑，利於被告」之
    原則，不能證明其之犯罪，揆諸首開法條規定及判例意旨，
    應為被告甲○○無罪之諭知。
五、原審同此理由，就此部分認定不能證明被告甲○○有殺人未
    遂之犯行，而諭知被告甲○○無罪，於法並無不當。檢察官
    上訴意旨略以：「證人黃裕霖為被告甲○○雇用之裝潢臨時
    工，其於被告甲○○所開設之旅行社工作多年，難認不會基
    於利害關係，而迴護被告，而證人邊筠然與被告甲○○為親
    屬關係，證詞多所偏頗，是二人之證詞可信度即非無疑。又
    縱被告甲○○左手曾受傷，亦難據此推斷其無法徒手或以右
    手持任何工具用力攻擊他人，而其復原程度是否仍完全無法
    持鐵鎚等工具對告訴人乙○○劇烈攻擊，亦非無疑。再案發
    現場處於裝修狀態，被告甲○○自有可能在現場取得其他工
    具攻擊告訴人乙○○，且瘀血係因遭受重擊所致之現象，且
    打鬥過程亦可能摔倒發生破皮擦傷狀況，告訴人如何自殘？
    告訴人乙○○與母親感情深厚，發生重大事故之第一時間，
    思及盡速聯絡母親到案協助，尚無法意識其本身傷勢等情，
    而告訴人乙○○接受警詢時，始有頭暈昏眩、意識不清之情
    況，並由員警立即送醫治療，顯見告訴人乙○○絕非自導自
    演，原審疏未審酌。」等語，指摘原判決不當。然如上述，
    原審已詳敘其證據方法與待證事實之關係，及何以認定被告
    甲○○並無對告訴人乙○○有殺人未遂犯行之理由，而本院
    對於卷內訴訟資料，復已逐一剖析，參互審酌，仍無從獲得
    被告甲○○有對告訴人乙○○殺人未遂犯行之有罪心證，既
    不能證明被告涉有前揭犯行，自難率以該罪相繩，檢察官猶
    執前詞上訴，尚難採信，是認檢察官之上訴為無理由，應予
    駁回。
據上論斷，應依刑事訴訟法第368條，判決如主文。
本案經檢察官許仲瑩到庭執行職務。
中    華    民    國    99    年    7     月    1     日
                  刑事第十七庭  審判長法  官  王聰明
                                      法  官  陳憲裕
                                      法  官  黃雅芬
以上正本證明與原本無異。
檢察官就被告甲○○被訴殺人未遂部分及被告乙○○如不服本判
決，應於收受送達後10日內向本院提出上訴書狀，其未敘述上訴
之理由者並得於提起上訴後10日內向本院補提理由書（均須按他
造當事人之人數附繕本）「切勿逕送上級法院」。
被告甲○○不得上訴。
                                      書記官  鄭雅云
中    華    民    國    99    年    7     月    1     日
附錄本案論罪科刑法條全文：
刑法第271條第1、2項：
殺人者，處死刑、無期徒刑或 10 年以上有期徒刑。
前項之未遂犯罰之。

司法院資訊處製作；財團法人民間司法改革基金會備份。
